臺灣宜蘭地方法院民事判決
108年度訴字第493號
原      告  潘隆利  
            楊清芬  
            楊芳銘  


共      同
訴訟代理人  黃豪志律師
被      告  楊德義  
            楊仁和  


            楊榮華  

            郭李錦  
            郭讚庭  
            郭讚忠  

            郭讚典  
            郭美英  

            郭美宿  
            謝惠鳳（原名謝璦綾）

            郭易紳    同上
            郭橙祥  
            郭家穎  
            郭政雄  
            郭素丹  

            郭力茗  
兼上一人之
法定代理人  江品禎  
被      告  郭美麗  

            郭逸娟  

            康正雄  
            郭政杰  

            郭素嬌  
            郭玉如  
            郭簡阿青
            郭惠玲  

            郭芳容  
            郭玉玫  
            郭秋萍  
            郭佳雯  
            郭大鋮  
            許憲一  
            許金池  

            許秀麗  
兼上13人共同
訴訟代理人  郭仲裕  
被      告  林國楨  
            林秀娥  
            林慧娥  
            陳林玲芬
            張郭雪貞
            郭佳綸  
            董郭素貞

            郭素梅    （應受送達處所不明）
            郭鳯玉  
            郭清池    住○○市○○區○○路000巷00弄00號0      
                  樓
            郭柏能  
兼上二人共同
訴訟代理人  郭麗華  

被      告  游錫堯  

            陳綉玉  

            陳靖慈  
            陳莉蓁  
            詹何英蘭（即被告李圳璋之承受訴訟人）


            李佩穎（即被告李圳璋之承受訴訟人）

            李珉穎（即被告李圳璋之承受訴訟人）

            李春嬅（被告李圳璋之承受訴訟人）

            李靖文（被告李圳璋之承受訴訟人）

            李靜瑜（被告李圳璋之承受訴訟人）    

            陳浩基  

            陳純美  
            陳富美  

兼上三人共同
訴訟代理人  郭英國  

            林健翔（即被告林郭謹之承受訴訟人）

            林慧雯（即被告林郭謹之承受訴訟人）

            林秀芝（即被告林郭謹之承受訴訟人）

上列當事人間請求分割共有物事件，本院於民國111年5月12日言
詞辯論終結，判決如下：
    主  文
一、附表二所示之被告應就被繼承人郭長慶所遺坐落宜蘭縣○○市
    ○○段○○○地號土地其應有部分六十分之八，辦理繼承登記。
二、附表三所示之被告應就被繼承人郭長舜所遺坐落宜蘭縣○○市
    ○○段○○○地號土地其應有部分六十分之八，辦理繼承登記。
    　　
三、兩造共有坐落宜蘭縣○○市○○段○○○地號土地、面積伍拾貳點
    柒壹平方公尺土地，分割如宜蘭縣宜蘭地政事務所土地複丈
    成果圖所示，即：㈠編號A、面積陸點零玖平方公尺土地，分
    歸原告潘隆利所有。㈡編號B、面積伍點陸玖平方公尺土地，
    分歸原告楊清芬所有。㈢編號C、面積肆點貳陸平方公尺土地
    ，分歸原告楊芳銘所有。㈣編號D（即編號d1、d2、d3）、面
    積叁拾陸點陸柒平方公尺，分歸原告楊芳銘及被告取得，並
    由原告楊芳銘按附表四編號7號所示之分割後應有部分權利
    範圍及被告按附表四編號3、4、5號、附表六、附表七所示
    之分割後應有部分權利範圍比例保持共有。
四、除上開分割方法外，兩造應互相找補，原告潘隆利、楊清芬
    應補償原告楊芳銘及被告如附表五編號3、4、5、6號及附表
    六、七所示之金額。
五、訴訟費用由原告負擔。
    事實及理由
壹、程序事項：
一、按訴狀送達後，原告不得將原訴變更或追加他訴，但請求之
    基礎事實同一者、該訴訟標的對於數人必須合一確定時，追
    加其原非當事人之人為當事人者，不在此限，民事訴訟法第
    255條第1項第2款、第5款定有明文。次按分割共有物，性質
    上為處分行為，依民法第759條規定，共有不動產之共有人
    有人死亡時，於其繼承人未為繼承登記以前，固不得分割共
    有物，惟如於訴訟中，請求繼承人辦理繼承登記，並合併為
    分割共有物之請求，不但符合訴訟經濟原則，亦與民法第75
     9條及強制執行法第130條規定之旨趣無違（最高法院69年
    台上字第1012號判例意旨參照）。又分割共有物之訴，為固
    有之必要共同訴訟，其訴訟標的對於全體共有人必須合一確
    定。查原告潘隆利、楊清芬、楊芳銘提起本件分割共有物之
    訴時，原以坐落宜蘭縣○○市○○段000地號土地（下稱系爭土
    地）之登記所有權人全體為被告，請求分割系爭土地。惟共
    有人郭長慶、郭長舜於起訴前之民國46年10月7日、58年11
    月16日死亡（見本院108年度調字第176號卷第55頁、第183
    頁），郭長慶之繼承人為附表二所示之被告及林國權，郭長
    舜之繼承人為附表三所示之被告及游燕萍、游文杰、陳逸鴻
    、陳水湄，故原告潘隆利、楊清芬、楊芳銘追加前開該等繼
    承人為被告，並請求郭長慶、郭長舜之繼承人全體應就其被
    繼承人郭長慶、郭長舜所遺系爭土地所有權應有部分辦理繼
    承登記，後因林國權、游燕萍、游文杰、陳逸鴻、陳水湄業
    已拋棄繼承，此有本院民事科紀錄查詢資料、索引卡查詢、
    臺灣臺中地方法院家事法庭111年5月5日中院平家合106司繼
    768字第1110032387函號附卷可參（見本院卷㈢第379頁、第3
    95頁、第399頁、第467頁），而撤回對林國權、游燕萍、游
    文杰、陳逸鴻、陳水湄之起訴，均依民事訴訟法第255條第1
    項第2款、第5款及同法第262條規定，於法並無不合，應予
    准許。
二、次按當事人死亡者，訴訟程序在有繼承人、遺產管理人或其
    他依法令應續行訴訟之人承受其訴訟以前當然停止；第168
    條至第172條及前條所定之承受訴訟人，於得為承受時，應
    即為承受之聲明，他造當事人亦得聲明承受訴訟。又當事人
    不聲明承受訴訟時，法院亦得依職權，以裁定命其續行訴訟
　　，民事訴訟法第168條、第175條及第178條分別定有明文。
    查被告李圳璋於本件訴訟繫屬中之109年2月7日死亡，其繼
    承人為詹何英蘭、李佩穎、李珉穎、李春嬅、李靖文、李靜
    瑜，被告林郭謹於本件訴訟繫屬中之111年2月12日死亡，其
    繼承人為林健翔、林慧雯、林秀芝，且均未拋棄繼承等情，
    有戶籍謄本、索引卡查詢、繼承系統表、除戶謄本及家事事
    件公告查詢結果附卷可佐，經本院於111年1月12日裁定命詹
    何英蘭、李佩穎、李珉穎、李春嬅、李靖文、李靜瑜承受訴
    訟並續行訴訟，於111年4月12日裁定命林健翔、林慧雯、林
    秀芝承受訴訟並續行訴訟，合先敘明。
三、本件除被告楊德義、楊榮華、郭讚庭、郭政杰、郭素嬌、郭
    玉如、郭簡阿青、郭惠玲、郭芳容、郭玉玫、郭秋萍、郭佳
    雯、郭大鋮、許憲一、許金池、許秀麗、郭仲裕外，其餘被
    告均經合法通知而未於最後言詞辯論期日到場，核無民事訴
    訟法第386條各款所列情形，爰依原告潘隆利、楊清芬、楊
    芳銘之聲請，由其一造辯論而為判決。
貳、實體事項
一、原告主張：
　㈠系爭土地為兩造所共有，有土地登記謄本可憑，本件兩造共
    有之系爭土地並無法令限制或其他不能分割情形，因兩造就
    分割方案無法達成協議，為使兩造使用土地方便並增其價值
    ，爰依民法第823第1項之規定請求准予分割，而系爭土地屬
    兩造共有多年，但實際僅為道路與房屋間之相連地，地域狹
    長僅作為通行之用，而原告潘隆利係相鄰地即坐落宜蘭縣○○
    市○○段000地號土地所有權人，可透過如宜蘭縣宜蘭地政事
    務所土地複丈成果圖（下稱附圖）所示編號A部分通行至對
    外道路，原告楊清芬係相鄰地即坐落宜蘭縣○○市○○段000地
    號土地所有權人，可透過如附圖所示編號B部分通行至對外
    道路，原告楊芳銘係相鄰地即坐落宜蘭縣○○市○○段000地號
    土地所有權人，可透過如附圖所示編號C部分通行至對外道
    路，原告潘隆利、楊清芬、楊芳銘所有之土地緊鄰在如附圖
    所示編號A、B、C土地旁，致無法通行道路，形成袋地，因
    原告潘隆利、楊清芬、楊芳銘在系爭土地上有持分，故請求
    分割如附圖所示編號A、B、C之土地歸原告潘隆利、楊清芬
    、楊芳銘所有，以使土地能做正常使用，目前原告潘隆利、
    楊清芬、楊芳銘所有之3塊土地都是建地，但是都閒置，因
    為無法申請建築線，致無法建築，故依原告潘隆利、楊清芬
    、楊芳銘之分割方案則將使分割後原告潘隆利、楊清芬、楊
    芳銘所分得之土地均有道路相鄰，而被告等則仍保持共有，
    並不影響其原本權益，甚為公平。　
　㈡原告潘隆利部分，原依其比例應分得4.6853平方公尺，但依
    如附圖所示編號A而取得6.09平方公尺，故多分有1.4047平
    方公尺之面積，同意以不動產估價報告書所估定之每平方公
    尺新臺幣（下同）59,000元計價，故原告潘隆利尚需補償被
    告等共82,877元（計算式：1.4047×59,000元＝82,877.3元，
    元以下四捨五入）。原告楊清芬部分，原依其比例應分得5.
    271平方公尺，但依如附圖所示編號B取得5.69平方公尺，故
    多分有0.419平方公尺之面積，同意以不動產估價報告書所
    估定之每平方公尺59,000元計價，故原告楊清芬尚需補償被
    告等共24,721元（計算式：0.419×59,000元＝24,721元，元
    以下四捨五入）。
　㈢再查，原告楊芳銘單獨取得如附圖所示編號C部分4.26平方公
    尺，但因依其持分，原得取得5.271平方公尺，尚欠1.011平
    方公尺，就附圖所示編號d3部分與被告等維持共有。
　㈣聲明：兩造共有系爭土地請准予分割為如附圖所示編號A部分
    面積6.09平方公尺由原告潘隆利單獨取得；編號B部分面積5
    .69平方公尺由原告楊清芬單獨取得；編號C部分面積4.26平
    方公尺由原告楊芳銘單獨取得，其餘編號d1面積13.95平方
    公尺、d2面積12.42平方公尺由被告等共同取得，附表二所
    示之被告應就被繼承人郭長慶部分辦理繼承登記後取得公同
    共有，附表三所示之被告應就被繼承人郭長舜部分辦理繼承
    登記後取得公同共有，其餘編號d3面積10.30平方公尺由原
    告楊芳銘及附表二、三所示之被告共同取得，其中附表二所
    示之被告應就被繼承人郭長慶部分辦理繼承登記後取得公同
    共有，附表三所示之被告應就被繼承人郭長舜部分辦理繼承
    登記後取得公同共有。　
二、被告則以：　　　
　㈠被告楊德義、楊榮華、郭讚庭、郭政杰、郭素嬌、郭玉如、
    郭簡阿青、郭惠玲、郭芳容、郭玉玫、郭秋萍、郭佳雯、郭
    大鋮、許憲一、許金池、許秀麗、郭仲裕則以：依原告潘隆
    利、楊清芬、楊芳銘之分割方案，原告潘隆利、楊清芬、楊
    芳銘可分得土地及使用之最高利益價值，對於其餘被告並無
    任何受益，且有身受其害，依照原告潘隆利、楊清芬、楊芳
    銘的分割方案土地會被分割成6個小塊，其他的共有人變成
    只剩下如附圖所示編號d1、d2、d3之位置，這樣子更難處理
    土地，應該由原告潘隆利、楊清芬、楊芳銘買下如附圖所示
    編號d1、d2、d3所示之位置，才能產生最大的效益，本件訴
    訟之所有費用應由原告潘隆利、楊清芬、楊芳銘負擔，原告
    潘隆利、楊清芬、楊芳銘事前未經任何溝通協調，即任意提
    起訴訟，有濫用訴訟之嫌，系爭土地面積僅有52.71平方公
    尺，共有人眾多，實不宜再做任何分割，以避免地籍更為凌
    亂，系爭土地相鄰之12筆土地，原本為地籍單純之田地，卻
    因政府之土地改革政策、都市計畫，才造成今日地籍凌亂，
    政府強佔人民之私有土地，行開闢道路之實，即現今之宜蘭
    縣宜蘭市慈安路，嚴重侵害人民之財產權益，系爭土地及相
    鄰之土地，均為兩造之先人所遺留下來，兩造身為後代子孫
    ，自有保護祖產之責等語置辯，並聲明：原告之訴駁回。
　㈡被告郭讚庭則以：不同意原告潘隆利、楊清芬、楊芳銘之主
    張，希望原告潘隆利、楊清芬、楊芳銘價購其應有部分等語
    置辯，並聲明：原告之訴駁回。
　㈢被告郭英國、陳浩基、陳純美、陳富美則以：不同意原告潘
    隆利、楊清芬、楊芳銘之主張，原告潘隆利、楊清芬、楊芳
    銘都沒有先來協商，起訴狀上被告等應負擔108分之52之訴
    訟費用，應有錯誤，原告潘隆利、楊清芬、楊芳銘拿走想要
    的土地，剩下的土地很難處理，潘隆利、楊清芬、楊芳銘應
    將剩下如附圖所示編號d1、d2、d3之土地買走等語置辯，並
    聲明：原告之訴駁回。
　㈣被告楊仁和則以：不同意原告潘隆利、楊清芬、楊芳銘之主
    張，如附圖所示編號d3、C之部分為伊的土地等語置辯，並
    聲明：原告之訴駁回。
　㈤被告郭政杰、郭政雄、張郭雪貞則以：不同意原告潘隆利、
    楊清芬、楊芳銘告之主張等語置辯，並聲明：原告之訴駁回
    。
　㈥被告楊榮華：狹長土地是伊的土地，不知為何重劃後會變成
    大家共有等語置辯，並聲明：原告之訴駁回。　　
三、本院之判斷： 
  ㈠原告潘隆利、楊清芬、楊芳銘主張系爭土地原為原告潘隆利
    、楊清芬、楊芳銘、被告楊德義、楊仁和、楊榮華及郭長慶
    、郭長舜所共有，各自之權利範圍如附表一分割前之應有部
    分權利範圍所示，郭長慶、郭長舜業已死亡，郭長慶之繼承
    人為附表二所示之被告及林國權，郭長舜之繼承人為附表三
    所示之被告及游燕萍、游文杰、陳逸鴻、陳水湄，林國權、
    游燕萍、游文杰、陳逸鴻、陳水湄均已拋棄繼承，業據原告
    潘隆利、楊清芬、楊芳銘提出土地登記第一類謄本、戶籍謄
    本為證，且為被告等所不爭執，並有本院民事科紀錄查詢資
    料、索引卡查詢、臺灣臺中地方法院家事法庭111年5月5日
    中院平家合106司繼768字第1110032387函號附卷可參（見本
    院卷㈢第379頁、第395頁、第399頁、第467頁），故原告潘
    隆利、楊清芬、楊芳銘前開主張，首堪信為真。
　㈡再按各共有人，除法令另有規定外，得隨時請求分割共有物
    。但因物之使用目的不能分割或契約訂有不分割之期限者，
    不在此限。民法第823條第1項亦有明定。又所謂因物之使用
    目的不能分割，係指共有物繼續供他物之用，而為其物之利
    用所不可缺，或為一權利之行使所不可缺者而言，例如界標
    、界牆、區分所有建築物之共同部分、共有之契據是（最高
    法院50年台上字第970號、85年度台上字第966號判決意旨參
    照）。是共有物有無因使用目的不能分割之情形，應以共有
    物之分割是否造成他物之利用或使用目的不能完成為斷。苟
    共有物土地之分割，分割後之各筆土地之所有權人及所有權
    範圍，雖與分割前有所變動，然如分割後之各筆土地所有權
    人，仍受分割前即已存在之法律關係之拘束，該法律關係之
    權利人得繼續對分割後各筆土地所有人主張權利者，即不能
    遽謂為將因共有物之分割，致他物之利用或使用目的不能完
    成（最高法院109年度台上字第93號判決意旨參照）。系爭
    土地既查無因物之使用目的不能分割之情形，共有人間亦無
    不能分割之特約，且因共有人眾多，迄今無法達成協議分割
    ，堪認兩造就系爭土地已無法達成協議分割之事實。是依前
    揭法條規定，原告潘隆利、楊清芬、楊芳銘自得訴請分割兩
    造共有之系爭土地，被告楊德義、楊榮華、郭讚庭、郭政杰
    、郭素嬌、郭玉如、郭簡阿青、郭惠玲、郭芳容、郭玉玫、
    郭秋萍、郭佳雯、郭大鋮、許憲一、許金池、許秀麗、郭仲
    裕抗辯：基於祖產感情，且共有人眾多，不宜再細分土地，
    希望繼續維持共有等語，自非可採。是雖有部分當事人反對
    分割，惟本件既無分割限制，共有人之一請求分割，本院即
    須依法審理。
　㈢法院裁判分割共有物而以原物分配於各共有人時，係使共有
    關係變更為單獨所有，其性質為共有人間應有部分之交換，
    自屬處分行為；如係變賣共有物而以價金分配於共有人，即
    係以處分共有物為分割之方法，均以共有人之處分權存在為
    前提，如共有人就共有物並無處分權可資行使，法院即無從
    基此為裁判分割。換言之，分割共有物，性質上為處分行為
    ，依民法第759條之規定，共有不動產之共有人中有人死亡
    時，於其繼承人未為繼承登記以前，自不得分割共有物。惟
    於本件訴訟中，請求已死亡共有人之繼承人辦理繼承登記，
    並合併對該等繼承人及其餘共有人為分割共有物之請求，不
    但符合訴訟經濟原則，亦與民法第759條及強制執行法第130
    條規定之旨趣無違（最高法院69年台上字第1134號、69年台
    上字第1012號判例參照）。查系爭土地原共有人之一之郭長
    慶、郭長舜於起訴前之46年10月7日、58年11月16日死亡，
    有戶籍謄本附卷可參（見本院108年度調字第176號卷第55頁
    、第183頁），郭長慶之繼承人為附表二所示之被告及林國
    權，郭長舜之繼承人為附表三所示之被告及游燕萍、游文杰
    、陳逸鴻、陳水湄，林國權、游燕萍、游文杰、陳逸鴻、陳
    水湄均已拋棄繼承，附表二、三所示之被告尚未就郭長慶、
    郭長舜所遺之系爭土地應有部分辦理繼承登記，已如前述，
    是原告潘隆利、楊清芬、楊芳銘請求判決附表二、三所示之
    被告應就其等被繼承人郭長慶、郭長舜所遺系爭土地就附表
    一所示分割前之應有部分權利範圍辦理繼承登記，應予准許
    ，爰判決如主文第1、2項所示。
  ㈣本件原告潘隆利、楊清芬、楊芳銘主張希望分得如附圖所示
    編號A、B、C之土地，以使渠等所有之宜蘭縣○○市○○段000○0
    00○000地號土地可建築等語，然為被告等所反對，並以前開
    情詞置辯，是本院應審究之重要爭點厥為：系爭土地如何分
    割方為公平適當？茲論述如下：
　　⒈按各共有人，除法令另有規定外，得隨時請求分割共有物
      ；共有物之分割，依共有人協議之方法行之；分割之方法
      不能協議決定，或於協議決定後因消滅時效完成經共有人
      拒絕履行者，法院得因任何共有人之請求，命為下列之分
      配：一、以原物分配於各共有人。但各共有人均受原物之
      分配顯有困難者，得將原物分配於部分共有人。二、原物
      分配顯有困難時，得變賣共有物，以價金分配於各共有人
      ；或以原物之一部分分配於各共有人，他部分變賣，以價
      金分配於各共有人；以原物為分配時，如共有人中有未受
      分配，或不能按其應有部分受分配者，得以金錢補償之。
      以原物為分配時，因共有人之利益或其他必要情形，得就
      共有物之一部分仍維持共有，民法第823條第1項前段、第
      824條第1項至第4項分別定有明文。又按分割共有物，究
      以原物分割或變價分配其價金，法院有自由裁量之權，不
      受共有人主張之拘束，但仍應斟酌當事人之聲明，共有物
      之性質、經濟效用及全體共有人利益等，公平裁量。必於
      原物分配有困難時，始予變賣，以價金分配於各共有人，
      而就原物分配時，如發見共有人中有不能按其應有部分受
      分配者，亦得以金錢補償之，並非定出變賣之一途，尤其
      共有人就共有物在感情上或生活上有密不可分之依存關係
      ，倘法院全然不顧遽命變價分割，則其所定之分割方法，
      是否適當，有無符合公平原則，即值推求。所謂原物分配
      有困難，係指共有物性質上不能以原物分配或以原物分配
      有困難之情形（最高法院51年台上字第271號、97年度台
      上字第2637號、98年度台上字第223號判決要旨參照）。
　　⒉查系爭土地之使用分區、使用地類別均為空白，面積僅52.
      71平方公尺，面積狹小、形狀為細長狀，位在宜蘭縣宜蘭
      市慈安段658、659、662、663、664、665、666、667、66
      8、669、671、672地號土地與宜蘭縣宜蘭市慈安路間，共
      有人目前已達66人，大部分共有人應有部分比例甚小，此
      有土地登記第一類謄本、本院勘驗筆錄、宜蘭縣宜蘭地政
      事務所109年5月29日宜第貳字第1090005079號函及現場照
      片附卷可參（見108年度調字第176號卷第19頁至第23頁、
      本院卷㈠第319頁至第347），足見若以系爭土地分配於各
      共有人，逕予細分則多數共有人所可配得之部分甚微，其
      利用價值分散且無法整體利用，顯不符合經濟效益，難為
      通常之使用，並有減損其價值之虞，致無法維護系爭土地
      合理利用之經濟效益，故不宜採用將系爭土地原物分配予
      各共有人之分割方案。
　　⒊被告楊仁和等人雖主張：應由原告潘隆利、楊清芬、楊芳
      銘價購其餘共有人之應有部分等語，然經本院將系爭土地
      送上為不動產估價師事務所估價，若原告潘隆利、楊清芬
      、楊芳銘將其餘共有人之應有部分購入，即由原告潘隆利
      分得如附圖所示編號A部分、原告楊清芬分得如附圖所示
      編號B部分、原告楊芳銘分得如附圖所示編號C部分，如附
      圖所示編號d1、d2、d3為原告潘隆利、楊清芬、楊芳銘共
      有時，則原告潘隆利、楊清芬、楊芳銘需分別負擔749,09
      6元、773,826元、688,635元，若由原告潘隆利、楊清芬
      、楊芳銘共同分得系爭土地全部時，原告潘隆利、楊清芬
      、楊芳銘需分別負擔680,480元、765,538元、765,538元
      ，此有不動產估價報告書可佐，然原告潘隆利、楊清芬、
      楊芳銘明確表示不同意購買其餘共有人之應有部分，參酌
      系爭土地雖有鑑定之3,110,000元價值，然就原告潘隆利
      、楊清芬、楊芳銘方面觀之，系爭土地位在宜蘭縣宜蘭市
      慈安段658、659、662、663、664、665、666、667、668
      、669、671、672地號土地與宜蘭縣宜蘭市慈安路間，除
      如附圖所示編號A、B、C之土地位置外，其餘之土地位置
      均非位在原告潘隆利、楊清芬、楊芳銘所有之土地前方，
      現原告潘隆利、楊清芬、楊芳銘訴請裁判分割共有物之目
      的係為了解決所有之土地無法建築及無法協調眾多共有人
      之窘境，僅因原告潘隆利、楊清芬、楊芳銘有現實上之需
      要，而需將多年來無法處理之多人共有小面積土地之困境
      推由現實上有需求之原告潘隆利、楊清芬、楊芳銘承擔，
      自非公平之舉。再者，被告等人稱原告潘隆利、楊清芬、
      楊芳銘之土地應有部分比例較大，應購買其他被告之應有
      部分等語，然被告楊德義、楊仁和、楊榮華之應有部分權
      利範圍亦屬較大，則依此種分割方式，除原告潘隆利、楊
      清芬、楊芳銘外，被告楊德義、楊仁和、楊榮華亦需共同
      價購附表二、三所示之被告所持有較小之應有部分權利範
      圍，而非僅因原告潘隆利、楊清芬、楊芳銘有提出分割共
      有物之訴訟，即需承擔系爭土地因分割所可能出現之不利
      益，況到庭之被告亦無人曾提出希冀原告潘隆利、楊清芬
      、楊芳銘以多少價格價購渠等之應有部分，故被告楊仁和
      等人此種主張顯非公允。
　　⒋本院審酌原告潘隆利、楊清芬、楊芳銘提出之分割方案，
      原告潘隆利係相鄰地即坐落宜蘭縣○○市○○段000地號土地
      所有權人，可透過如附圖所示編號A部分通行對外道路，
      原告楊清芬係相鄰地即坐落宜蘭縣○○市○○段000地號土地
      所有權人，可透過如附圖所示之編號B部分通行對外道路
      ，原告楊芳銘係相鄰地即坐落宜蘭縣○○市○○段000地號土
      地所有權人，可透過如附圖所示編號C部分通行對外道路
      ，原告潘隆利、楊清芬、楊芳銘之應有部分權利範圍均接
      近如附圖所示編號A、B、C所示之土地面積，若為此種方
      割方案，除於分割後能供給相同所有權人之鄰地通行及合
      於建築法令，而有使土地確實活用以外，同時亦能帶動鄰
      地之價值提升，兼衡原告潘隆利、楊清芬、楊芳銘之分割
      方案中，屬都市計劃區之宜蘭縣○○市○○段000○000○000地
      號土地均有相當之面積足供建築使用，符合宜蘭縣○○市○○
      段000○000○000地號土地之經濟效益，應認原告潘隆利、
      楊清芬、楊芳銘所提出之分割方案尚稱妥適，並無不當。
      至於被告郭仲裕等人所抗辯：此種分割方案，原告潘隆利
      、楊清芬、楊芳銘分走如附圖所示編號A、B、C所示之土
      地，只剩下如附圖所示編號d1、d2、d3之位置，更無經濟
      價值等語，惟兩造均知系爭土地位在建物與宜蘭縣宜蘭市
      慈安路間，係政府未畫入道路用地且又無財力徵收所造成
      之畸零土地，然系爭土地經送鑑定後，認有311萬元之價
      值，可見系爭土地仍有市場價值，參酌系爭土地位在宜蘭
      縣宜蘭市慈安段658、659、662、663、664、665、666、6
      67、668、669、671、672地號土地與宜蘭縣宜蘭市慈安路
      間，理論上縱使就系爭土地整塊出售，應鮮少會有人購買
      ，因購買之後系爭土地位在他人土地（或建物）前方與道
      路間，顯然無法為一般之經濟上使用，然系爭土地似道路
      用地，其利用方式除因道路拓寬等待政府徵收外，亦可抵
      繳稅捐或建商作為容積移轉之用，且因緊鄰宜蘭縣宜蘭市
      慈安段658、659、662、663、664、665、666、667、668
      、669、671、672地號土地，宜蘭縣宜蘭市慈安段658、65
      9、662、663、664、665、666、667、668、669、671、67
      2地號土地之所有人亦有可能與原告潘隆利、楊清芬、楊
      芳銘有相同之建築或使用需求，而有價購系爭土地之需要
      ，是被告郭仲裕等人抗辯分割後剩下如附圖編號d1、d2、
      d3所示之位置，將更無經濟價值等語，自非可採。
　　⒌分割共有物，以消滅共有關係為目的，法院裁判分割共有
      物土地時，除因該土地內部分土地之使用目的不能分割或
      部分共有人仍願維持其共有關係，應就該部分土地不予分
      割或准該部分共有人成立新共有關係外，應將土地分配於
      各共有人單獨所有（最高法院95年度台上字第108號、92
      年度台上字第1534號、第703號判決參照）。按法院為裁
      判分割時，固應消滅其共有關係，然因共有人之利益或其
      他必要情形，就共有物之一部，仍有維持共有之必要。例
      如分割共有土地時，需保留部分土地供為通行道路之用，
      則賦予法院就共有物之特定部分不予分割之裁量權，以符
      實際並得彈性運用。又此項共有，應包括由原共有人全體
      或部分共有人維持共有之二種情形，亦即可採用一部原物
      分配、一部變價分配之分割方法，且原物分配部分得由全
      體共有人或部分共有人維持共有，並未限定須全體共有人
      皆分得原物，抑或變賣部分之價金須分配予全體共有人，
      已無修法前就同一共有物對於全體共有人，應採相同分割
      方法之適用（最高法院107年度台上字第1791號民事判決
      意旨參照）。至於到庭之被告除了表示希冀原告潘隆利、
      楊清芬、楊芳銘購買渠等應繼分外，另外提出全體一起維
      持共有，不要分割系爭土地等語，就剩餘如附圖所示編號
      d1、d2、d3之土地，均未提出新的分割方案，是就如附圖
      所示編號d1、d2、d3之土地則由被告等維持共有。又原告
      楊芳銘單獨取得如附圖所示編號C部分4.26平方公尺，但
      因依其持分，原得取得5.271平方公尺，尚欠1.011平方公
      尺，就附圖所示編號d1、d2、d3部分則與被告等維持共有
      ，應有部分之計算則詳如附表四、附表五、附表六所示。
　　⒍按以原物為分配時，如共有人中有未受分配，或不能按其
      應有部分受分配者，得以金錢補償之。民法第824條第3項
      定有明文。又法院裁判分割共有物，除應斟酌各共有人之
      利害關係，及共有物之性質外，尚應斟酌共有物之價格，
      倘共有人中有不能按其應有部分受分配，或所受分配之不
      動產，其價格不相當時，法院非不得命以金錢補償之。再
      者，共有物之原物分割，依民法第825條規定觀之，係各
      共有人就存在於共有物全部之應有部分互相移轉，使各共
      有人取得各自分得部分之單獨所有權。故原物分割而應以
      金錢為補償者，倘分得價值較高及分得價值較低之共有人
      均為多數時，該每一分得價值較高之共有人即應就其補償
      金額對於分得價值較低之共有人全體為補償，並依各該短
      少部分之比例，定其給付金額，方符共有物原物分割為共
      有物應有部分互相移轉之本旨（最高法院57年台上字第21
      17號、85年台上字第2676號判例要旨參照）。原告潘隆利
      原依其比例應分得4.6853平方公尺，但依如附圖所示編號
      A而取得6.09平方公尺，故多分有1.4047平方公尺之面積
      ，依不動產估價報告書所估定之每平方公尺59,000元計價
      ，故原告潘隆利尚需補償原告楊芳銘及被告等共82,877元
      （計算式：1.4047×59,000元＝82,877.3元，元以下四捨五
      入），兩造對於估價報告書之鑑定結果均無意見，應可作
      為本件補償之計算基礎，補償金額如附表五編號3、4、5
      、6號及附表六、七所示；原告楊清芬部份，原依其比例
      應分得5.271平方公尺，但依如附圖所示編號B取得5.69平
      方公尺，故多分有0.419平方公尺之面積，以不動產估價
      報告書所估定之每平方公尺59,000元計價，故原告楊清芬
      尚需補償原告楊芳銘及被告等共24,721元（計算式：0.41
      9×59,000元＝24,721元，元以下四捨五入），兩造對於估
      價報告書之鑑定結果均無意見，應可作為本件補償之計算
      基礎，補償金額如附表五編號3、4、5、6號及附表六、七
      所示，判決如主文第4項所示。
四、綜上所述，系爭土地依其使用目的並非不能分割，共有人間
    亦無不能分割之約定，然迄今未能協議分割，原告潘隆利、
    楊清芬、楊芳銘本於共有人之資格，依民法第823條第1項規
    定，請求被告等就系爭土地辦理繼承登記及予以分割，為有
    理由，應予准許，本院審酌法令規定、該等土地之性質、經
    濟效用及共有人之意願等情，認該土地應以如主文第3項所
    示之方式分割為適當、公允之分割方法，並依主文第4項之
    所示之金額予以補償。
五、本件事證已臻明確，兩造其餘之攻擊防禦方法，經審酌後，
    認與判決基礎之事實及結果並無影響，爰不一一贅述，併此
    敘明。
六、訴訟費用負擔之依據：民事訴訟法第81條第2項。又原告潘
    隆利、楊清芬、楊芳銘提起本件訴訟，於法雖屬有據，然被
    告等應訴乃法律規定所不得不然，其所為抗辯自為伸張或防
    衛權利所必要，且原告潘隆利、楊清芬、楊芳銘主張有據之
    分割方案僅就原告潘隆利、楊清芬、楊芳銘部分與其餘共有
    人即被告等分割，被告等均仍為共有，是本件訴訟費用應由
    原告潘隆利、楊清芬、楊芳銘負擔，始為公允，爰諭知本件
    訴訟費用負擔如主文第5項所示。　　　　　
中　　華　　民　　國　　111 　年　　6 　　月　　9 　　日
                  民事庭   法　官　張淑華
以上正本係照原本作成。
如對本判決上訴，須於判決送達後20日內向本院提出上訴狀。
如委任律師提起上訴者，應一併繳納上訴審裁判費。
中　　華　　民　　國　　111 　年　　6 　　月　　9 　　日
                          書記官　 謝佩欣
附圖：宜蘭縣宜蘭地政事務所土地複丈成果圖
附表一：
姓      名 就系爭土地分割前之應有部分權利範圍 繼承人名冊 郭長慶 60分之8 已死亡，繼承人詳如附表二所示之被告及已拋棄繼承之林國權 郭長舜 60分之8 已死亡，繼承人詳如附表三所示之被告及已拋棄繼承之游燕萍、游文杰、陳逸鴻、陳水湄 被告楊德義 60分之16  被告楊仁和 180分之16  被告楊榮華 180分之16  原告潘隆利 180分之16  原告楊芳銘 10分之1  原告楊清芬 10分之1  
附表二：郭長慶之繼承人
編號 姓    名 就系爭土地登記持分(公同共有)（A） 就郭長慶遺產之應繼分比例（B） 就系爭土地分割前之應有部分權利範圍（A×B） 1 郭李錦 60分之8 48分之1 360分之1 2 郭讚庭 60分之8 48分之1 360分之1 3 郭讚忠 60分之8 48分之1 360分之1 4 郭讚典 60分之8 48分之1  360分之1 5 郭美英 60分之8 48分之1   360分之1 6 郭美宿 60分之8 48分之1  360分之1 7 郭政杰 60分之8 40分之1 300分之1 8 謝惠鳳 60分之8 192分之1 1440分之1 9 郭易紳 60分之8 2880分之19 21600分之19 10 郭橙祥 60分之8 2880分之19 21600分之19 11 郭家穎 60分之8 2880分之19 21600分之19 12 郭政雄 60分之8 40分之1   300分之1 13 郭素丹 60分之8 40分之1 300分之1 14 郭素嬌 60分之8 40分之1 300分之1 15 郭仲裕 60分之8 40分之1 300分之1 16 江品禎 60分之8 96分之1 720分之1 17 郭力茗 60分之8 480分之7 3600分之7 18 郭美麗 60分之8 40分之1 300分之1 19 郭玉如 60分之8 40分之1 300分之1 20 郭逸娟 60分之8 40分之1 300分之1 21 郭簡阿青 60分之8 56分之1 420分之1 22 郭惠玲 60分之8 56分之1 420分之1 23 郭芳容 60分之8 56分之1 420分之1 24 郭玉玫 60分之8 56分之1 420分之1 25 郭秋萍 60分之8 56分之1 420分之1 26 郭佳雯 60分之8 56分之1 420分之1 27 郭大鋮 60分之8 56分之1 420分之1 28 許憲一 60分之8 192分之7 1440分之7 29 許金池 60分之8 192分之7 1440分之7 30 康正雄 60分之8 64分之1 480分之1 31 許秀麗 60分之8 192分之7 1440分之7 32 林國楨 60分之8 32分之1 240分之1 33 林秀娥 60分之8 32分之1 240分之1 34 林慧娥 60分之8 32分之1 240分之1 35 陳林玲芬 60分之8 32分之1 240分之1 36 林健翔 60分之8 32分之1 240分之1 37 林慧雯 60分之8 32分之1 240分之1 38 林秀芝 60分之8 16分之1 120分之1 39 張郭雪貞 60分之8 8分之1 60分之1 
附表三：郭長舜之繼承人
編號 姓    名 就系爭土地登記持分(公同共有)（A） 就郭長舜遺產之應繼分比例（B） 就系爭土地之分割前權利範圍（A×B） 1 郭佳綸 60分之8 20分之1 150分之1 2 董郭素貞 60分之8 20分之1 150分之1 3 郭素梅 60分之8 20分之1 150分之1 4 郭鳯玉 60分之8 20分之1 150分之1 5 郭英國 60分之8 20分之1 150分之1 6 郭清池 60分之8 20分之1 150分之1 7 郭柏能 60分之8 20分之1 150分之1 8 郭麗華 60分之8 20分之1 150分之1 9 游錫堯 60分之8 20分之1 150分之1 10 陳綉玉 60分之8 20分之1 150分之1 11 陳靖慈 60分之8 20分之1 150分之1 12 陳莉蓁 60分之8 20分之1 150分之1 13 詹何英蘭 60分之8 30分之1 225分之1 14 李佩穎 60分之8 30分之1 225分之1 15 李珉穎 60分之8 30分之1 225分之1 16 李春嬅 60分之8 30分之1 225分之1 17 李靖文 60分之8 30分之1 225分之1 18 李靜瑜 60分之8 30分之1 225分之1 19 陳浩基 60分之8 15分之1 225分之2 20 陳純美 60分之8 15分之1 225分之2 21 陳富美 60分之8 15分之1 225分之2 
附表四：
編號 姓      名 就系爭土地原應有部分之權利範圍（A） 就系爭土地（52.71平方公尺）分得之面積計算（52.71平方公尺×A） 分割後就如附圖所示編號A、B、C外之系爭土地本應取得得之面積（B） 分割後就如附圖所示編號A、B、C以外之系爭土地之應有部分權利範圍計算 （即以B÷38.4937） 1 郭長慶 60分之8 7.028平方公尺 7.028平方公尺 10,000分之1,826 2 郭長舜 60分之8 7.028平方公尺 7.028平方公尺 10,000分之1,826 3 被告楊德義 60分之16 14.056平方公尺 14.056平方公尺 10,000分之3,652 4 被告楊仁和 180分之16 4.68535平方公尺 4.68535平方公尺 10,000分之1,217 5 被告楊榮華 180分之16 4.68535平方公尺 4.68535平方公尺 10,000分之1,217 6 原告潘隆利 180分之16 4.6853平方公尺 0 0 7 原告楊芳銘 10分之1 5.271平方公尺 1.011平方公尺 10,000分之262 8 原告楊清芬 10分之1 5.271平方公尺 0 0     總計：38.4937  
附表五：
編號 姓      名 分割後就附圖所示編號d1、d2、d3之應有部分權利範圍（A） 原告潘隆利應補償之金額82,877元之分配（即82,877元×A） 原告楊清芬需補償之金額24,721元之分配（即24,721元×A） 1 郭長慶 10000分之1826 15,133元 （各繼承人分得之金額詳如附表六） 4,514元（各繼承人分得之金額詳如附表六） 2 郭長舜 10000分之1826 15,133元 （各繼承人分得之金額詳如附表七） 4,514元 （各繼承人分得之金額詳如附表七） 3 被告楊德義 10000分之3652 30,267元 9,028元 4 被告楊仁和 10000分之1217 10,086元 3,009元 5 被告楊榮華 10000分之1217 10,086元 3,009元 6 原告楊芳銘 10000分之262 2,172元 647元 
附表六：
編號 姓名 就如附圖所示編號d1、d2、d3之應有部分(公同共有)（A） 就被繼承人郭長慶之遺產應繼分比例（B） 分割後之就如附圖所示編號d1、d2、d3之應有部分權利範圍（C＝A×B） 就原告潘隆利補償之金額15,133元分得之數額（15,133元×B） 就原告楊清芬補償之金額4,514元分得之數額（4,514元×B） 1 郭李錦 10000分之1826 48分之1 240000分之913 316元 94元 2 郭讚庭 10000分之1826 48分之1 240000分之913 316元 94元 3 郭讚忠 10000分之1826 48分之1 240000分之913 316元 94元 4 郭讚典 10000分之1826 48分之1  240000分之913 315元 94元 5 郭美英 10000分之1826 48分之1   240000分之913 315元 94元 6 郭美宿 10000分之1826 48分之1  240000分之913 315元 94元 7 郭政杰 10000分之1826 40分之1 200000分之913 378元 113元 8 謝惠鳳 10000分之1826 192分之1 960000分之913 79元 24元 9 郭易紳 10000分之1826 2880分之19 00000000分之17347 100元 30元 10 郭橙祥 10000分之1826 2880分之19 00000000分之17347 100元 30元 11 郭家穎 10000分之1826 2880分之19 00000000分之17347 100元 30元 12 郭政雄 10000分之1826 40分之1   200000分之913 378元 112元 13 郭素丹 10000分之1826 40分之1 200000分之913 378元 112元 14 郭素嬌 10000分之1826 40分之1 200000分之913 378元 112元 15 郭仲裕 10000分之1826 40分之1 200000分之913 378元 112元 16 江品禎 10000分之1826 96分之1 480000之913 158元 47元 17 郭力茗 10000分之1826 480分之7 0000000分之6391 221元 66元 18 郭美麗 10000分之1826 40分之1 200000分之913 378元 112元 19 郭玉如 10000分之1826 40分之1 200000分之913 378元 112元 20 郭逸娟 10000分之1826 40分之1 200000分之913 378元 112元 21 郭簡阿青 10000分之1826 56分之1 280000分之913 270元 81元 22 郭惠玲 10000分之1826 56分之1 280000分之913 270元 81元 23 郭芳容 10000分之1826 56分之1 280000分之913 270元 81元 24 郭玉玫 10000分之1826 56分之1 280000分之913 270元 81元 25 郭秋萍 10000分之1826 56分之1 280000分之913 270元 81元 26 郭佳雯 10000分之1826 56分之1 280000分之913 270元 81元 27 郭大鋮 10000分之1826 56分之1 280000分之913 270元 81元 28 許憲一 10000分之1826 192分之7 960000分之6391 552元 165元 29 許金池 10000分之1826 192分之7 960000分之6391 552元 165元 30 康正雄 10000分之1826 64分之1 320000分之913 236元 71元 31 許秀麗 10000分之1826 192分之7 960000分之6391 552元 165元 32 林國楨 10000分之1826 32分之1 160000分之913 473元 141元 33 林秀娥 10000分之1826 32分之1 160000分之913 473元 141元 34 林慧娥 10000分之1826 32分之1 160000分之913 473元 141元 35 陳林玲芬 10000分之1826 32分之1 160000分之913 473元 141元 36 林健翔 10000分之1826 32分之1 160000分之913 473元 141元 37 林慧雯 10000分之1826 32分之1 160000分之913 473元 141元 38 林秀芝 10000分之1826 16分之1 80000分之913 946元 282元 39 張郭雪貞 10000分之1826 8分之1 40000分之913 1,892元 564元 
附表七：
編號 姓名 就附圖所示編號d1、d2、d3之應有部分(公同共有)（A） 就被繼承人郭長舜之應繼分比例（B） 分割後之就如附圖所示編號d1、d2、d3之應有部分權利範圍（C＝A×B） 就原告潘隆利補償之金額15,133元分得之數額（15,133元×B） 就原告楊清芬補償之金額4,514元分得之數額（4,514元×B） 1 郭佳綸 10000分之1826 20分之1 100000分之913 757元 226元 2 董郭素貞 10000分之1826 20分之1 100000分之913 757元 226元 3 郭素梅 10000分之1826 20分之1 100000分之913 757元 226元 4 郭鳯玉 10000分之1826 20分之1 100000分之913 757元 226元 5 郭英國 10000分之1826 20分之1 100000分之9131 757元 226元 6 郭清池 10000分之1826 20分之1 100000分之913 757元 226元 7 郭柏能 10000分之1826 20分之1 100000分之913 757元 226元 8 郭麗華 10000分之1826 20分之1 100000分之913 757元 226元 9 游錫堯 10000分之1826 20分之1 100000分之913 757元 226元 10 陳綉玉 10000分之1826 20分之1 100000分之913 757元 226元 11 陳靖慈 10000分之1826 20分之1 100000分之913 757元 226元 12 陳莉蓁 10000分之1826 20分之1 100000分之913 757元 226元 13 詹何英蘭 10000分之1826 30分之1 300000分之1826 504元 150元 14 李佩穎 10000分之1826 30分之1 300000分之1826 504元 150元 15 李珉穎 10000分之1826 30分之1 300000分之1826 504元 150元 16 李春嬅 10000分之1826 30分之1 300000分之1826 504元 150元 17 李靖文 10000分之1826 30分之1 300000分之1826 504元 150元 18 李靜瑜 10000分之1826 30分之1 300000分之1826 504元 150元 19 陳浩基 10000分之1826 15分之1 150000分之1826 1,008元 301元 20 陳純美 10000分之1826 15分之1 150000分之1826 1,008元 301元 21 陳富美 10000分之1826 15分之1 150000分之1826 1,009元 300元